---
title: "Expérience 2"
author: Joanna Moncelet
output: html_document
---

```{r setup, include=FALSE}
knitr::opts_chunk$set(echo = TRUE)
getwd()
#setwd("C:/Perso/stage/stage LIMOS/Projet stage/Joanna/experiments")
library(ggplot2)
library(rgl)
library(gganimate)
library(gifski)
```

## 0.Fonction f(X,Y) : IR\^2 -\> IR

```{r}
#Wiki: Test functions for optimization

f_amp <-1  #amplitude de f (=|f|)

#uniforme:
#f <- function(X, Y, amp){
#    runif(length(X), -amp, amp)
#}

# normale : centree en 0, ecart-type = amp
#f <- function(X, Y, amp){
#  rnorm(length(X), mean=0, sd=amp)
#}

#exp: centree pour avoir moyenne ~0
#f <- function(X, Y, amp){
#  rexp(length(X), rate=1/amp) - amp
#}

#f <- function(X, Y, amp){
#  amp* sin(sqrt(X^2 + Y^2))
#}

#f<- function(X, Y, amp){
#  amp * (X^2 + Y^2)
#}

#Eggholder:
f <- function(X, Y, amp){
  amp * (-(Y + 47)*sin(sqrt(abs(X/2 + (Y + 47)))) - X*sin(sqrt(abs(X - (Y + 47)))))
}

# Holder table function:
#f <- function(X,Y,amp){
#  amp * (- abs(sin(X)*cos(Y)*exp(abs(1-((sqrt(X^2 + Y^2))/pi)))))
#}

#McCormick function:
#f <- function(X,Y,amp){
#  amp * (sin(X+Y) + (X-Y)^2 -1.5*X + 2.5*Y +1)
#}

```

# 1.Construction de la base vectorielle du plan affine IP passant par P et de normale n

## 1.0. P et n(a,b,c) avec a \> b \> c \> 0

```{r}
#set.seed(41)
#P (x0,y0,z0):
P <- c(1, 2, 3)

#(a,b,c) les composantes du vecteur n :
abc <- sort(runif(3, 0, 1), decreasing = TRUE) # 1>a>b>c>0

#n (vecteur normal au plan)
n <- abc/ sqrt(sum(abc^2))

a <- n[1]
b <- n[2]
c <- n[3]

#d = ax0 + by0 + cz0
d <- a*P[1] + b*P[2] + c*P[3]
```

## 1a. On trouve la direction d'axe telle que la projection sur IP du point $P+e_k$ a une norme maximale. On appelle $P_i$ ce point.

### H est la projection de $P (x_0,y_0,z_0)$ sur le plan affine IP d'équation $ax_0+by_0+cz_0=d$

# $H= A - \frac{ax_0 + by_0 + cz_0 - d}{a^2 + b^2 + c^2}(a,b,c) = A - \frac{A*n - d}{||n|| ^2}n$

```{r}
#projection orthogonale de A sur le plan affine:
projection <- function(A, n, d) {
  A -((sum(A*n)- d)/ sum(n*n))*n 
}


#vecteurs canoniques:
e1 <- c(1, 0, 0)
e2 <- c(0, 1, 0)
e3 <- c(0, 0, 1)

# P_i = projection de P+ei sur le plan
P1 <- projection(P+e1, n, d)
P2 <- projection(P+e2, n, d)
P3 <- projection(P+e3, n, d)

#argmax de ||P_i||
norme_Pi <- c(sqrt(sum(P1^2)), sqrt(sum(P2^2)), sqrt(sum(P3^2)))
i0 <- which.max(norme_Pi)
```

## 1b. Comme P_i est dans IP, le vecteur v1 = PP_i / \|\|PP_i\|\| est un vecteur unitaire dans IP

```{r}
# vecteurs PP_i = P_i - P
PP1 <- P1-P
PP2 <- P2-P
PP3 <- P3-P

PP_i0 <- list(PP1, PP2, PP3)[[i0]] #ici, PP3

#v1 vecteur unitaire dans IP:
v1 <- PP_i0 / sqrt(sum(PP_i0^2))
```

## 1c. Par construction n et v1 sont orthogonaux, un autre vecteur v2 unitaire de IP s'obtient par n x v1 où x= le produit vectoriel

```{r}
produit_vectoriel <- function(u, v) {
  c(u[2]*v[3] - u[3]*v[2],
    u[3]*v[1] - u[1]*v[3],
    u[1]*v[2] - u[2]*v[1])
}

#vecteur unitaire v2:
v2 <- produit_vectoriel(n, v1)
v2 <- v2 / sqrt(sum(v2^2))

cat("v2 =", round(v2, 4), "\n")
#verification de l'orthogonalité (=pdruit scalaire nul)
cat("v1.v2=", round(sum(v1*v2), 10), "\n")
cat("v1.n =", round(sum(v1*n), 10), "\n")
cat("v2.n =", round(sum(v2* n), 10), "\n")
```

# 2. Pour une résolution h fixée, on prend tous les points (X,Y) = (i*h, j*h) pour i,j entiers dans \[-D, D\] ou entiers aléatoires uniformément répartis. On construit le point M par M = P + X*v1 + Y*v2 + f(X,Y)\*n

```{r}
h <- 1 #le pas, + faire decroitre h 
D <- 5  #i et j dans [-5,5] par ex
indices <- seq(-D, D, by = h)
X <- c()
Y<- c()

for (i in indices) {
  for (j in indices) {
    X <- c(X, i*h)
    Y <- c(Y,j*h)
  }
}
#boucle nous donne tous les points (i*h,j*h): (-5,-5), (-5,-4),...., (5,4), (5,5)

#pour l'élévation hors du plan:
f_XY <- f(X, Y, f_amp)

n_pts <- length(X)

# M = P+ X*v1 +Y*v2 + f(X,Y)*n :
M <- matrix(0, nrow = n_pts, ncol = 3) #init.

for (i in 1:n_pts) {
  M[i,] <- P + X[i]*v1 + Y[i]*v2 + f_XY[i]*n
}

#= matrice M (121x3) (chq ligne est un point)
```

# Visualisation

```{r}
#le renverser
#voir la dynamique du screeplot en faisant varier lambda 
#fixe les tailles de sortie (video des screenplot, avec lambda et h qui bougen, jusqua ou le screenplot est pertinent)

#matrice cov des pts M:
matrice_cov <- cov(M)

#valeurs/vecteurs propres:
vp <- eigen(matrice_cov)
valeurs_propres <- vp$values
vecteurs_propres <- vp$vectors

#% de la variance expliquéee par chq v.p:
pourcentage <- valeurs_propres/ sum(valeurs_propres)*100

df <- data.frame(
  indice= factor(c("λ1","λ2","λ3"), levels = c("λ1", "λ2","λ3")),
  valeur= valeurs_propres
)
```

## Screeplot (proportion de variance expliquée par les k premieres VP)
```{r}
df_vp <- data.frame(
  indice = factor(c("λ1","λ2","λ3"), levels = c("λ1", "λ2","λ3")),
  valeur = valeurs_propres
)
df_vp$cumul <- cumsum(pourcentage) #on rajoute colonne avec les pourcentage expliqués cumulés


#screeplot
(scree <- ggplot(df_vp, aes(x=indice, y=valeur, group=1)) + geom_line(col="steelblue", linewidth=1) + geom_point(col="steelblue", size=3) + geom_text(aes(label=round(valeur,2)), vjust=-1, size=3.5) + ylim(0, df_vp[1,2]+20) + labs(title= 'Screeplot', x="composante", y="valeur propre") + theme_bw())

#ggsave("./output/screeplot_fonction_eggholder.png", scree)
```

### Screeplot + variance expliquée cumulée
```{r}
k <- max(valeurs_propres) / 100

ggplot(df, aes(x=indice, y=valeur, group=1)) + geom_bar(aes(y=valeur), stat="identity", fill="#efb944") + geom_line(aes(y=cumsum(pourcentage)*k), color="darkred", linewidth=1) + geom_point(aes(y=cumsum(pourcentage)*k), color="darkred", size=2.5, shape=15) + geom_text(aes(label=round(valeur,2)), vjust=-0.5, size=3.5) + geom_hline(yintercept=90*k, linetype="dashed", color="gray50") + annotate("text", x=3, y=90*k + max(valeurs_propres)*0.03,label="seuil 90%", color="gray50", size=3.5) +scale_y_continuous(name="Valeur propre",
sec.axis=sec_axis(~./k, name="Variance cumulée (%)")) +labs(title=paste("Screeplot et variance expliquée cumulée"),x="Composante principale")

```




# Vérification

### Il est attendu d'avoir vp1, vp2 "dans" le plan et vp3 selon n.
### Il est important de regarder comment avec l'eloignement cette propriété se perd.

```{r}
#eloignement nul pour vérifier la situation d'origine
vp1 <- vecteurs_propres[,1]
vp2 <- vecteurs_propres[,2]
vp3 <- vecteurs_propres[,3]

cat("<vp1, n>", sum(vp1 * n), "\n") # ~0 : vp1 dans le plan => perpendiculaire a n => angle 90°=> produit scalire nul
#en radian (=cosinus)
acos(sum(vp1 * n))*(180/pi) #en degres
#erreur d epresuqe 1 degres (90,9)= perturbation verticale 

cat("<vp2, n>", sum(vp2 * n), "\n") # ~0 pareil
cat("<vp3, n>:", sum(vp3 * n), "\n") # ~1 : vp3 selon n => angle 0° => produit scalaire = 1
```

### cas f=0: pas d'ecartement, tous les points sont dans le plan

#### lambda_3 doit etre \~0 car il n'y a aucune variance hors du plan

```{r}
M_bis <- matrix(0, nrow = n_pts, ncol = 3) #init.
for (i in 1:n_pts) {
  M_bis[i,] <- P + X[i]*v1 + Y[i]*v2  # sans f_XY[i]*n (=0)
}
cat("λ3=", eigen(cov(M_bis))$values[3]) # ~0
#comme la matrice est SDP = ttes ses vp sont pos , noyau=0/1? et th du rang, dim=2
```

### quand l'amplitude devient grande, vp3 se decroche de n

```{r}
amplitudes <- c(0, 0.1, 0.5, 1, 2, 5, 10) 
alignement_vp3 <- numeric(length(amplitudes))#init

for (k in 1:length(amplitudes)) {
  f_test <- runif(n_pts, -amplitudes[k], amplitudes[k]) #pour chq pt, on tire au hasard un bruit dans [-amp,amp]
  pts_test <- matrix(0, nrow = n_pts, ncol = 3) #init matrice des nv pts
  for (i in 1:n_pts) {
    pts_test[i,] <- P + X[i]*v1 + Y[i]*v2 + f_test[i]*n #on reconstruit les pts M avec le nv bruit
  }
  vp3_test <- eigen(cov(pts_test))$vectors[,3]
  alignement_vp3[k] <- abs(sum(vp3_test * n)) # =produit scalaire= angle entre vp3 et n
}

ggplot(data.frame(amp = amplitudes, align = alignement_vp3), aes(x = amp, y = align)) +
  geom_line(color= "steelblue", linewidth = 1) +
  geom_point(color= "steelblue", size = 3) + ylim(0, 1) +
  labs(title = "<vp3, n> en fonction de l'amplitude de f", x = "|f| (amplitude)", y = "<vp3, n>") +theme_minimal()

# prod. scalaire=1 => angle entre vp3 et n de 0° (parallele)
#prod.scal=0 => angle entre vp3 et n de 90° (perpendiculaire)
#qd l'amplitude grandit, prod scalaire baisse, l'angle augmente: l'alignement se déteriore
```

# RGL

```{r}
open3d()

# points M
plot3d(M, type="s", radius=0.1, col="blue", add=TRUE)

#plan en transparence
# 4 coins du plan:
coin1 <- P+(-D)*v1+(-D)*v2
coin2 <- P+(D)*v1+(-D)*v2
coin3 <- P+(D)*v1+(D)*v2
coin4 <- P+(-D)*v1+(D)*v2

quads3d(rbind(coin1, coin2, coin3, coin4), col = "gray80", alpha = 0.6) #alpha pour la transpaence

#point P
spheres3d(P, radius=0.20, col="red")

#fleches (n, v1, v2)
arrow3d(P, P+3*n,  col="red", lwd=2, type="lines")
arrow3d(P, P+3*v1, col="orange",lwd=2, type="lines")
arrow3d(P, P+3*v2, col="pink", lwd=2, type="lines")

text3d(P+4*n, texts="n",col="red")
text3d(P+4*v1, texts="v1", col="orange")
text3d(P+4*v2,texts="v2",col="pink")

arrow3d(P, P+3*vp1, col="green3",lwd=2, type="lines")
arrow3d(P, P+3*vp2, col="darkgreen",lwd=2, type="lines")
arrow3d(P, P+3*vp3, col="lightgreen",lwd=2, type="lines")

text3d(P+4*vp1, texts="vp1",col="green3")
text3d(P+4*vp2, texts="vp2",col="darkgreen")
text3d(P+4*vp3, texts="vp3", col="lightgreen")

title3d("Experience 2")
```


### + Méthode test and reject pour ellipsoïde:

#### Equation d'un ellipsoïde: $\frac{x^2}{a^2} + \frac{y^2}{b^2} + \frac{z^2}{c^2} = 1$ avec $(a,b,c) \gt 0$ les demi-axes de l'ellipsoïde

```{r}
# semi-axes de l'ellipsoide:
a <- 4
b <- 2
c <- 1

# oracle = oui si le point est dans l'ellipsoide, non sinon:
oracle <- function(P) {
  (P[1]^2 / a^2) + (P[2]^2 / b^2) + (P[3]^2 / c^2) <= 1
}

#boite englobante:
n_cible <- 500
points_ellipsoide <- matrix(0, nrow=n_cible, ncol=3)
compteur <- 0
n_essais <- 0

while (compteur < n_cible) {
  P_tire <- c(runif(1,-a,a), runif(1,-b,b), runif(1,-c,c))
  n_essais <- n_essais + 1
  if (oracle(P_tire)) {
    compteur <- compteur + 1
    points_ellipsoide[compteur,] <- P_tire
  }
}

cat("points acceptes:", compteur, "\n")
cat("points rejetes:", n_essais-compteur, "\n")
cat("taux d'acceptation:", round(compteur/n_essais*100, 1), "%\n")

# matrice de covariance et vecteurs propres
cov_ell<- cov(points_ellipsoide)
vp_ell<- eigen(cov_ell)
vecteur_propre_ell <- vp_ell$vectors
valeur_propre_ell <- vp_ell$values  


# on scale les vecteurs propres par les semi-axes pour qu'ils
# aient la bonne longueur visuellement
vp_ell1 <- vecteur_propre_ell[,1]*sqrt(valeur_propre_ell[1])
vp_ell2 <- vecteur_propre_ell[,2]*sqrt(valeur_propre_ell[2])
vp_ell3 <- vecteur_propre_ell[,3]*sqrt(valeur_propre_ell[3])

origine <- c(0, 0, 0)

#visu
open3d()
axes3d()

# points
spheres3d(points_ellipsoide, radius=0.05, col="blue", alpha=0.5)

# vecteurs propres (partent de l'origine)
arrow3d(origine, vp_ell1*2,col="red",lwd=2, type="lines")
arrow3d(origine, vp_ell2*2, col="orange",lwd=2, type="lines")
arrow3d(origine, vp_ell3*2,col="green3", lwd=2, type="lines")
arrow3d(origine, -vp_ell1*2,col="red",lwd=2, type="lines")
arrow3d(origine, -vp_ell2*2,col="orange",lwd=2, type="lines")
arrow3d(origine, -vp_ell3*2,col="green3", lwd=2, type="lines")

text3d(vp_ell1*2.1, texts="vp1", col="red")
text3d(vp_ell2*2.1, texts="vp2", col="orange")
text3d(vp_ell3*2.1, texts="vp3", col="green3")

title3d("Ellipsoide- test & reject + vecteurs propres")

# (ellipsoide = courbe de niveau de gaussienne multidimensionelle)
```

# Compléments
## n tilde pour quantifier la rotation du plan
```{r}
#n tilde la normale estimée par l'ACP:
n_tilde <- produit_vectoriel(vp1, vp2)
n_tilde <- n_tilde / sqrt(sum(n_tilde^2))  # normalisation

#produit scalaire entre n tilde et n pour voir si n éstimé est proche de n
cat("<n_tilde, n> =", round(sum(n_tilde * n), 6), "\n") # ~1, sont proches, bonne estimation
```
# Video screeplot

## 1. variation de h en restant dans [-5,5]: effet du nb de point sur qualité de L'ACP
```{r}
valeurs_h <- c(1, 0.8, 0.6, 0.4, 0.2, 0.1)
D <- 5
df_anim <- data.frame()

for (i in 1:length(valeurs_h)) {
  h_k <- valeurs_h[i]
  indices <- seq(-D, D, by=h_k)
  X <- c()
  Y <- c()
  for (j in indices) {
    for (k in indices) {
      X <- c(X, j)
      Y <- c(Y, k)
    }
  }
  n_pts <- length(X)
  f_XY<- f(X, Y, f_amp)
  M_k <- matrix(0, nrow=n_pts, ncol=3)
  for (l in 1:n_pts) {
    M_k[l,] <- P + X[l]*v1 + Y[l]*v2 + f_XY[l]*n
  }
  val_p <- eigen(cov(M_k))$values
  pct <- val_p / sum(val_p) * 100

  df_anim <- rbind(df_anim, data.frame(
    composante = factor(c("λ1","λ2","λ3"), levels=c("λ1","λ2","λ3")),
    pct = pct,
    val_p= val_p,
    h = h_k,
    n_pts = n_pts
  ))
}
df_anim$h <- factor(df_anim$h, levels=valeurs_h)

anim <- ggplot(df_anim, aes(x=composante, y=val_p, group=1)) +
  geom_line(col="steelblue", linewidth=1) +
  geom_point(col="steelblue", size=3) +
  geom_text(aes(label=round(val_p,2)), vjust=-1, size=3.5) +
  ylim(0, df_anim[1,3]+20) +
  labs(x="composante", y="valeur propre") +
  transition_states(h, transition_length=2, state_length=3) +
  ggtitle("Screeplot avec le pas h = {closest_state}") +
  ease_aes("linear") +
  theme_minimal()

#animate(anim, nframes=length(valeurs_h)*15, fps=4, width=600, height=400, renderer=gifski_renderer("./output/screeplot_diminution_h.gif"))
```


## 2. vidéo evolution screeplot quand amplitude augmente

```{r}
amplitudes_anim <- seq(0, 10, by = 0.5)
df_anim <- data.frame()

for (k in 1:length(amplitudes_anim)) {
  f_k <- f(X,Y,k)
  M_k <- matrix(0, nrow=n_pts, ncol=3)
  for (i in 1:n_pts) {
    M_k[i,] <- P + X[i]*v1 + Y[i]*v2 + f_k[i]*n
  }
  vp_k <- eigen(cov(M_k))$values
  df_anim <- rbind(df_anim, data.frame(
    composante= factor(c("λ1","λ2","λ3"), levels=c("λ1","λ2","λ3")),
    valeur= vp_k,
    pct = vp_k / sum(vp_k) * 100,
    amplitude= amplitudes_anim[k]
  ))
}

anim <- ggplot(df_anim, aes(x=composante, y=valeur, group=1)) +
  geom_line(col="steelblue", linewidth=1) +
  geom_point(col="steelblue", size=3) +
  geom_text(aes(label=round(valeur,2)), vjust=-1, size=3.5) +
  labs(title="Evolution du screeplot avec amplitude : {closest_state}",
       x="composante", y="valeur propre") +
  transition_states(amplitude, transition_length=1, state_length=1) +
  ease_aes("linear") +
  theme_minimal()

#animate(anim, nframes=length(amplitudes_anim)*3, fps=5, width=600, height=400, renderer = gifski_renderer("./output/screeplot_augmentation_amplitude.gif"))

```


