---
title: "Experiment 4
author: "Joanna Moncelet"
output: html_document
date: "2026-06-09"
---

```{r}
library(monomvn)
library(ggplot2)
library(reshape2)
library(MASS)
library(dplyr)
library(rgl)
```

# 1. Génération de données avec historiques différents
```{r}
set.seed(42)
m <- 10  # nb actifs
n <- 100  # longueur max d'historique

#" randmvn generates random samples from a randomly generated MVN distribution"
donnees <- randmvn(n, m)

Y_complet <- donnees$x   #matrice sans NA
Sigma_vraie <- donnees$S

# "rmono imposes a uniformly distributed monotone missingness pattern"
Y <- rmono(Y_complet)
Y <- Y[, order(colSums(!is.na(Y)), decreasing = TRUE)]

cat("Longueur des historiques par actif :\n")
print(colSums(!is.na(Y)))
```

#Visu de la matrice
```{r}
df <- melt(is.na(Y))
colnames(df) <- c("temps", "actif", "manquant")

(matrice <- ggplot(df, aes(x = actif, y = temps, fill = manquant)) + geom_tile() + scale_fill_manual(values = c("FALSE" = "grey", "TRUE" = "white")) + scale_y_reverse() + labs(title = "Matrice d'actifs avec historiques différents",x = "Actifs", y = "Temps") + theme_bw() + theme(legend.position = "none", axis.text = element_text(size = 9)))

#ggsave("./output/matrice.png",matrice)
```


## Méthode de régression nécessaire pour chaque actif
```{r}
# Pour chaque actif j, on choisit OLS ou parcimonieux selon le seuil p
p <- 0.25
p_evol <- c(0,0.25,0.50,0.75,1)

for (j in 1:m) {
  nj <- sum(!is.na(Y[, j])) # nb obs de l'actif j
  if (nj > j / p) {
    cat("Actif", j, ": OLS (", nj, "obs,", j-1, "prédicteurs)\n")
  } else {
    cat("Actif", j, ": Parcimonieux (", nj, "obs,", j-1, "prédicteurs)\n")
  }
}
```

### avec p qui évolue:
```{r}
p_evol <- c(0, 0.25, 0.50, 0.75, 1)

df <- data.frame(matrix(nrow = m, ncol = length(p_evol)))
rownames(df) <- paste0("Actif", 1:m)
colnames(df) <- as.character(p_evol)

for (p in p_evol) {
  df["Actif1", as.character(p)] <- "OLS"
  for (j in 2:m) {
    nj <- sum(!is.na(Y[, j]))
    if (nj > j/p) {
      df[paste0("Actif", j), as.character(p)] <- "OLS"
    } else {
      df[paste0("Actif", j), as.character(p)] <- "Parcimonieux"
    }
  }
}

print(df)
```



# 2.Estimateur "complet" (perte info colossale)
```{r}
n_obs_complete <- min(colSums(!is.na(Y)))
Sigma_complete <- cov(Y[1:n_obs_complete, ])
#View(Sigma_complete)

cat("on ne garde que",nrow(Sigma_complete), "observations sur", n)
```

# 3. méthodes de regression avec monomvn
```{r}
# PCR (principal component regression):
fit_pcr <- monomvn(Y, method = "pcr", p = 0.25)
Sigma_pcr <- fit_pcr$S

#PLSR (partial least squares regression):
fit_plsr <- monomvn(Y, method = "plsr", p= 0.25)
Sigma_plsr <- fit_plsr$S

# Lasso:
fit_lasso <- monomvn(Y, method = "lasso", p = 0.25)
Sigma_lasso <- fit_lasso$S

# Ridge:
fit_ridge <- monomvn(Y, method = "ridge", p = 0.25)
Sigma_ridge <- fit_ridge$S
```

# 4. Comparation des estimations avec divergence KL et norme de Frobenius

# KL(Sigma_hat || Sigma) = 0.5*(log(|Sigma_hat|/|Sigma|) + tr(Sigma_hat^{-1} Sigma)  + (mu_chap - mu)^T * Sigma_hat^{-1} * (mu_chap - mu))  (Gramacy p.21)

```{r}
kl <- function(Sigma_hat, Sigma_vraie) {
  d <- det(Sigma_hat)
  if (d <= 0) return(NA) #pas inversible

  mu_hat   <- colMeans(Y, na.rm = TRUE)
  mu <- colMeans(Y_complet)

  log_ratio <- log(det(Sigma_hat)) - log(det(Sigma_vraie))
  tr <- sum(diag(ginv(Sigma_hat) %*% Sigma_vraie))

  diff_mu  <- mu_hat - mu
  terme_mu <- t(diff_mu) %*% ginv(Sigma_hat) %*% diff_mu

  0.5 * (log_ratio + tr + terme_mu)
}


frobenius <- function(Sigma_hat, Sigma_vraie) {
  sqrt(sum((Sigma_hat - Sigma_vraie)^2))
}
```



```{r}
set.seed(42)
m <- 10
n <- 100
repet <- 200

resultats <- data.frame(methode = character(), KL = numeric(), 
                        variance = numeric(), frobenius = numeric())

donnees <- randmvn(n, m)
Sigma_vraie <- donnees$S  # fixe

for (i in 1:repet) {
  Y_complet <- randmvn(n, m)$x
  Y <- rmono(Y_complet)
  Y <- Y[, order(colSums(!is.na(Y)), decreasing = TRUE)]
  
  #estimateur "complet":
  n_obs_complete <- min(colSums(!is.na(Y)))
  S_complete <- cov(Y[1:n_obs_complete, ])
  uns <- rep(1, m)
  w_c <- ginv(S_complete) %*% uns
  w_c <- w_c / sum(w_c)
  
  resultats <- rbind(resultats, data.frame(
    methode  = "complete",
    variance = as.numeric(t(w_c) %*% Sigma_vraie %*% w_c),
    KL = kl(S_complete, Sigma_vraie),
    frobenius = frobenius(S_complete, Sigma_vraie)
  ))
  
  for (methode in c("pcr", "lasso", "ridge", "plsr")) {
    fit <- monomvn(Y, method = methode, p = 0.25)
    S <- fit$S
    
    w <- ginv(S) %*% uns
    w <- w / sum(w)
    
    resultats <- rbind(resultats, data.frame(
      methode  = methode,
      variance = as.numeric(t(w) %*% Sigma_vraie %*% w),
      KL = kl(S, Sigma_vraie),
      frobenius = frobenius(S, Sigma_vraie)
    ))
  }
}

resume <- resultats %>% group_by(methode) %>%
  summarise(
    KL_moyen = round(mean(KL, na.rm = TRUE), 4),
    ecart_type_moy = round(mean(sqrt(variance)), 4),
    frobenius_moy = round(mean(frobenius, na.rm = TRUE), 4)
  )

print(resume)
```



## Comparaison visuelle
```{r}
vp_vraie <- eigen(Sigma_vraie)$values
vp_lasso <- eigen(Sigma_lasso)$values
vp_ridge <- eigen(Sigma_ridge)$values
vp_pcr <- eigen(Sigma_pcr)$values
vp_complete <- eigen(Sigma_complete)$values

# Screeplot
plot(vp_vraie, type="b", col="black", pch=19, main="Valeurs propres", xlab="Rang", ylab="Valeur propre")
lines(vp_lasso, type="b", col="red",   pch=19)
lines(vp_ridge, type="b", col="green", pch=19)
lines(vp_pcr, type="b", col="blue", pch=19)
lines(vp_complete, type="b", col="orange", pch=19)
legend("topright", c("Vraie","Lasso","Ridge","PCR","complete"),
       col=c("black","red","green","blue","orange"), lty=1)


# Erreur sur chaque valeur propre
plot(abs(vp_lasso - vp_vraie), type="b", col="red", pch=19, main="Erreur sur les valeurs propres", xlab="Rang", ylab="|vp_estimée - vp_vraie|")
lines(abs(vp_ridge - vp_vraie), type="b", col="green", pch=19)
lines(abs(vp_pcr - vp_vraie), type="b", col="blue", pch=19)
lines(abs(vp_complete- vp_vraie), type="b", col="orange", pch=19)
legend("topright", c("Lasso","Ridge","PCR","complete"), col=c("red","green","blue","orange"), lty=1)

#Lasso n'est pas si mal (contrairement a son résultat KL)
```



## Visualisation RGL (vraie sigma, complete et PCR)
```{r}
set.seed(42)
m2 <- 3 #pour 3D
n2 <- 15  

donnees2 <- randmvn(n2, m2)
Y_complet2 <- donnees2$x
Sigma_vraie2 <- donnees2$S
Y2 <- rmono(Y_complet2)
Y2 <- Y[, order(colSums(!is.na(Y2)), decreasing = TRUE)]
```

```{r}
n_obs_complete2 <- min(colSums(!is.na(Y2)))
Sigma_complete2 <- cov(Y2[1:n_obs_complete2, ])

# PCR (principal component regression):
fit_pcr2 <- monomvn(Y2, method = "pcr", p = 0.25)
Sigma_pcr2 <- fit_pcr2$S

# Lasso:
fit_lasso2 <- monomvn(Y2, method = "lasso", p = 0.25)
Sigma_lasso2 <- fit_lasso2$S

# Ridge:
fit_ridge2 <- monomvn(Y2, method = "ridge", p = 0.25)
Sigma_ridge2 <- fit_ridge2$S
```

```{r}
#origine P:
P <- c(0,0,0)

pts_vraie  <- mvrnorm(300, mu = rep(0, m2), Sigma = Sigma_vraie2)
pts_complete <- mvrnorm(300, mu = rep(0, m2), Sigma = Sigma_complete2)
pts_pcr  <- mvrnorm(300, mu = rep(0, m2), Sigma = Sigma_pcr2)
pts_lasso  <- mvrnorm(300, mu = rep(0, m2), Sigma = Sigma_lasso2)

#vp:
vect_vraie <- eigen(Sigma_vraie2)$vectors
vect_complete <- eigen(Sigma_complete2)$vectors
vect_pcr <- eigen(Sigma_pcr2)$vectors
vect_lasso <- eigen(Sigma_lasso2)$vectors

val_PCR <- eigen(Sigma_pcr2)$values
val_lasso <- eigen(Sigma_lasso2)$values
```

```{r}
open3d()
spheres3d(P, radius=0.2, col="red")

points3d(pts_vraie[, 1],  pts_vraie[, 2],  pts_vraie[, 3], col = "red", alpha = 0.4, size = 3)
points3d(pts_complete[, 1], pts_complete[, 2], pts_complete[, 3], col = "orange",  alpha = 0.4, size = 3)
points3d(pts_pcr[, 1], pts_pcr[, 2], pts_pcr[, 3], col = "blue",  alpha = 0.4, size = 3)
points3d(pts_lasso[, 1], pts_lasso[, 2], pts_lasso[, 3], col = "green",  alpha = 0.4, size = 3)

arrow3d(P, P+2*vect_vraie[,1],  col="red", lwd=2, type="lines")
arrow3d(P, P+2*vect_vraie[,2], col="red",lwd=2, type="lines")
arrow3d(P, P+2*vect_vraie[,3], col="red", lwd=2, type="lines")

text3d(vect_vraie[,1]*2.3, texts="vp1", col="red")
text3d(vect_vraie[,2]*2.3, texts="vp2", col="red")
text3d(vect_vraie[,3]*2.3, texts="vp3", col="red")


arrow3d(P, P+2*vect_pcr[,1],  col="blue", lwd=2, type="lines")
arrow3d(P, P+2*vect_pcr[,2], col="blue",lwd=2, type="lines")
arrow3d(P, P+2*vect_pcr[,3], col="blue", lwd=2, type="lines")

text3d(vect_pcr[,1]*2.3, texts="vp1", col="blue")
text3d(vect_pcr[,2]*2.3, texts="vp2", col="blue")
text3d(vect_pcr[,3]*2.3, texts="vp3", col="blue")

arrow3d(P, P+2*vect_complete[,1],  col="orange", lwd=2, type="lines")
arrow3d(P, P+2*vect_complete[,2], col="orange",lwd=2, type="lines")
arrow3d(P, P+2*vect_complete[,3], col="orange", lwd=2, type="lines")

text3d(vect_complete[,1]*2.3, texts="vp1", col="orange")
text3d(vect_complete[,2]*2.3, texts="vp2", col="orange")
text3d(vect_complete[,3]*2.3, texts="vp3", col="orange")

arrow3d(P, P+2*vect_lasso[,1],  col="green", lwd=3, type="lines")
arrow3d(P, P+2*vect_lasso[,2], col="green",lwd=3, type="lines")
arrow3d(P, P+2*vect_lasso[,3], col="green", lwd=3, type="lines")

text3d(vect_lasso[,1]*2.3, texts="vp1", col="green")
text3d(vect_lasso[,2]*2.3, texts="vp2", col="green")
text3d(vect_lasso[,3]*2.3, texts="vp3", col="green")


legend3d("topright", legend = c("Vraie Sigma", "Sigma_pcr","Sigma_complete","Sigma_lasso"), col = c("red", "blue","orange","green"), pch = 16)

#les vecteurs propres de Sigma_lasso sont colées a ceux de Sigma_pcr
```

