---
title: "Experiment 1"
author: "Joanna Moncelet"
date: "2026-05-11"
output: html_document
---

```{r setup, include=FALSE}
knitr::opts_chunk$set(echo = TRUE)
library(readxl)
getwd()
setwd("C:/Perso/stage/stage LIMOS/Projet stage/Joanna")
```

# Données

```{r}
#série de données:
X <- as.matrix(read_excel("./data/Actifs_experiments_1_data_large.xlsx", col_names = FALSE))
n0 <- nrow(X)  # 200 000
p  <- ncol(X)  # 20


#matrice de référence C*:
chargement <- function(path) {
  data <- read.csv(path, row.names = 1)
  data[] <- lapply(data, function(col) as.numeric(gsub("^\\.", "", col))) #enleve le point dans Asset_10 colonne 1
  m <- as.matrix(data)
  lower <- lower.tri(m, diag = TRUE) #symétrise la matrice
  m[upper.tri(m)] <- t(m)[upper.tri(m)]
  m
}
#uper.tri : partie supérieure de la matrice
#t la transposée de la matrice


C_etoile <- chargement("./data/covariance.csv")
```

# 1.Mettre en place un code R qui permet d'obtenir la matrice de covariance empirique d'un échantillon de taille $n \leq n_0$

```{r}
cov_empirique <- function(X) {
  n <- nrow(X)
  p <- ncol(X)
  C <- matrix(0, p, p)
  x_bar <- colMeans(X)
  for (j in 1:p) {
    for (k in 1:p) {
      C[j, k] <- sum((X[, j] - x_bar[j]) * (X[, k] - x_bar[k])) / (n - 1)
    }
  }
  C
}
```

# 2. Comparer votre estimation avec une estimation faite par une méthode de référence en R

```{r}
#Comparaison avec la distance (norme)
#méthode de référence = cov()

cat("diff max entre cov_empirique et cov :", max(abs(cov_empirique(X)- cov(X)), "\n")) 
# ~0: c'est la même chose
```

# 3. Soit un échantillon E, on estime la matrice $cov_{emp}(E)$ avec la procédure 1. ou 2. . Mettre en place une comparaison quantitative entre $cov_{emp}(E)$ et $C^*$. Décrire les propriétés de l'opéarateur de comparison proposé.

```{r}
#Comparaison cov_empirique et C*
cat("diff max entre cov_empirique et cov() :", max(abs(cov_empirique(X[1:200, ]) - C_etoile)))


#et avec échantillon de taille 200:
cat("diff max entre cov_empirique et cov() pour un échntillon de taille 200 :", max(abs(cov_empirique(X) - C_etoile)))


#Norme Frobenius:
norme_frobenius <- function(A){ 
  sqrt(sum(A^2))
}

#Erreur relative:
erreur_relative <- function(C){
  norme_frobenius(C - C_etoile) / norme_frobenius(C_etoile)
}
```

# 4. Estimer la variabilité de $cov_{emp}(E)$ lorsque le cardinal de E vérifie, $\mid E\mid = n$ avec $n$ constant ?

```{r}
#Si j'ai bien compris ca veut dire: a quel point cov_emp depend du choix de l'echantillon? 
```


## Bootstrap

```{r}
n_fixe <- 200
B      <- 300
covs   <- array(0, dim = c(p, p, B)) #initialisation

for (b in 1:B) {
  indice <- sample(n0, size = n_fixe, replace = TRUE)
  covs[,,b]  <- cov(X[indice, ])
}

#moyenne des B matrices
moyenne_bootstrap <- apply(covs, c(1, 2), mean)

#on utilise erreur relative pour voir si la moyenne est proche de C*
cat("distance ||moyenne_bootstrap - C*|| :", round(erreur_relative(moyenne_bootstrap), 6), "\n") 
#0.013965 
```

## Jackknife

```{r}
#on a enormement d'observations (200 000) donc on va travailler sur un plus petit echantillons (taille 199) vu que jackknife donne n+1 (200) estimations de taille n
 
n_jack <- 199
X_jack <- X[1:(n_jack + 1), ] 
covs_jack <- array(0, dim = c(p, p, n_jack + 1)) #init
 
for (i in 1:(n_jack + 1)) {
  covs_jack[,,i] <- cov(X_jack[-i, ])  #on enlève l'obsrvation i
}
moyenne_jackknife <- apply(covs_jack, c(1, 2), mean)
cat("erreur relative moyenne jackknife :", round(erreur_relative(moyenne_jackknife), 6), "\n") #0.278415 
```


# comparaison bootstrap vs jackknife
```{r}
cat("différence ||moy_bootstrap - moy_jackknife|| :", round(norme_frobenius(moyenne_bootstrap - moyenne_jackknife), 8), "\n")
```


# Visualisation

## graphique 1 : densité log return

```{r}
densite <- density(X[, 1])

plot(densite, main = "Densité", xlab = "", ylab = "", col = "steelblue", lwd = 2)
points(densite$x, densite$y, pch = 16, col = "steelblue", cex = 0.6)
abline(h = 0, col = "gray60")
```

## graphique 2 : erreur relative en fonction de n

```{r}
n_valeurs <- c(2, 3, 5, 8, 10, 15, 20, 30, 50, 75, 100, 200, 500, 1000, 2000, 5000, 10000, 50000, 100000, 200000)
erreurs <- numeric(length(n_valeurs)) #init

for (k in seq_along(n_valeurs)) {
  n         <- n_valeurs[k]
  erreurs[k] <- erreur_relative(cov(X[1:n, ]))
}

plot(n_valeurs, erreurs,
     type = "b", log = "x",
     main = "norm (n)",
     xlab = "n", ylab = "erreur relative (%)",
     col = "steelblue", lwd = 2, pch = 16, cex = 0.7)
grid()

#convergence asymptotique de cov_emp vers C*: plus n est grand et moins ul y a d'erreur
```
